臺灣臺南地方法院民事判決　　　　　　　 94年度訴字第617號
原　　　告　甲○○
訴訟代理人　陳森源
被　　　告　郭賢傳律師即正豐化學股份有限公司破產管理人
上列當事人間請求確認抵押權不存在事件，經本院於民國九十四
年八月十八日言詞辯論終結，判決如下：
    主  文
確認原告甲○○以所有如附表一所示土地、建物為正豐化學股份
有限公司所設定如附表二所示之第一、二順位之抵押債權不存在
。
被告應將前項第一、二順位抵押權設定登記予以塗銷。
訴訟費用由被告負擔。
    事實及理由
一、按破產人因破產之宣告，對於應屬破產財團之財產，喪失其
    管理及處分權。破產宣告時屬於破產人之一切財產，及將來
    行使之財產請求權，為破產財團之財產。破產法第七十五條
    及第八十二條第一項第一款分別定有明文。是破產人因破產
    之宣告，對於應屬破產財團之財產，喪失其管理及處分權，
    關於破產財團之訴訟，即無訴訟實施權，其喪失之管理及處
    分權既應由破產管理人行之，此項訴訟，自應以破產管理人
    為原告或被告，當事人始為適格。經查，正豐化學股份有限
    公司經台灣台中地方法院於九十年八月三日以九十年度破字
    第二十八號民事裁定宣告破產，並選任郭賢傳律師為破產管
    理人確定，業經本院依職權查明屬實，故原告以破產管理人
    郭賢傳律師為被告，請求確認系爭抵押債權及塗銷系爭抵押
    權登記，於法自無不合。
二、次按民事訴訟法第二百四十七條所謂即受確認判決之法律上
    利益，係指法律關係存在與否不明確，原告主觀上認其在法
    律上之地位有不安之狀態存在，且此種不安之狀態，能以確
    認判決將之除去者而言（最高法院五十二年台上字第一二四
    ○號判例參照）。本件原告主張原告所有如附表一所示不動
    產分別於六十二年、六十九年間為原告之前手陳慶祥提供擔
    保，為被告設定如附表二所示之抵押權，以擔保訴外人陳森
    源、陳清霖任職被告期間所生之債務，惟陳森源與陳清霖已
    分別於民國（下同）七十年、九十一年間離職，其離職前並
    未對被告負有任何債務，惟所設定之上開抵押權尚未塗銷，
    原告在私法上之地位即有受侵害之危險，得以提起本件確認
    之訴排除之，是原告提起本件確認之訴，合於民事訴訟法第
    二百四十七條之規定，應予准許。
三、被告經合法通知未到場，核無民事訴訟法第三百八十六條各
    款所列情形，爰依原告聲請，由其一造辯論而為判決。
四、原告起訴主張：如附表所示不動產原為訴外人陳慶祥所有，
    原告為現所有權人，原告前手即訴外人陳慶祥之子陳森源、
    陳清霖分別於民國（下同）六十年、六十九年間，因任職被
    告公司擔任直營區總經理職務，陳慶祥為擔保其等任職期間
    對被告公司無損害行為，應被告要求提供如附表所示不動產
    ，分別設定如明所示之最高限額抵押權予被告，以為身分保
    證，其實則無若何債權存在。嗣陳森源、陳清霖分別於七十
    年、九十一年間離職，與被告終止僱傭關係，兩人離職前並
    未對被告公司有任何積欠債務或損壞，陳慶祥與被告公司亦
    無任何債權債務關係，被告公司並出具離職證明、確認書等
    為憑，惟經請求辦理塗銷抵押權登記，被告卻置之不理，為
    此，提起本訴，聲明請求：(一)確認原告所有如附表一所示之
    土地及建物，均以正豐化學股份有限公司為抵押權人，(1)以
    六十二年台南土字第005039 號收件、登記日期：六十二年四
    月二日、債權範圍：全部、共同擔保權利價值：最高限額新
    台幣（下同）四十五萬元、存續期間：六十二年三月二十七
    日起至八十二年三月二十七日止、設定權利範圍：全部。(2)
    以六十九年台南土字第020871號收件、登記日期：六十九年
    六月二十三日、債權範圍：全部、共同擔保權利價值：二百
    萬元、存續期間：六十九年六月十日起至八十四年六月十日
    止、設定權利範圍：全部。之抵押債權不存在。(二)被告應將
    前項抵押權設定登記予以塗銷。
五、被告未於言詞辯論期日到場，惟提出書狀陳報，對於原告主
    張之事實認大略屬實，未予爭執。
六、原告主張之事實，業據提出與所述相符之土地、建物登記簿
    謄本各一份、正豐化學股份有限公司出具之離職證明書二份
    、確認書一份、債務清償證明書二份、切結書二份、抵押權
    設定契約書、他項權利證明書各一份等在卷可稽（以上均經
    核對原本無訛）。被告經合法通知，未於言詞辯論期日到場
    爭執，復由卷附被告提出之陳報狀，對於原告起訴主張之事
    實陳報「大略屬實」，堪信原告主張之事實為真實可採。
七、按最高限額抵押契約定有存續期間者，其期間雖未屆滿，然
    若其擔保之債權所由生之契約已合法終止或因其他事由而消
    滅，且無既存之債權，而將來亦確定不再發生債權，其原擔
    保之存續期間內所可發生之債權，已確定不存在，依抵押權
    之從屬性，應許抵押人請求抵押權人塗銷抵押權設定登記。
    最高法院八十三年台上字第一○五五號著有判例可資參照。
    次按基於抵押權之從屬性，抵押權所擔保之債權消滅時，抵
    押權亦隨之消滅。又民法第七百五十六條之七第四款之規定
    ，人事保證關係因受僱人之僱傭關係消滅。本件如附表二所
    示系爭抵押權均屆存續期間，所擔保之債務人即訴外人陳森
    源、陳清霖已分別於七十年八月七日、九十年一月十五日離
    職，任職期間與被告間無損害賠償之債權債務關係，另一債
    務人即陳慶祥，亦未曾與被告發生債務關係，均有原告提出
    正豐化學股份有限公司出具之被告離職證明書二份、確認書
    一份、清償證明書二份、切結書二份在卷可佐，正豐化學股
    份有限公司並將系爭第一順位抵押權設定契約書、他項權利
    證明書正本各一份交付原告（另切結第二順位抵押權設定契
    約書與他項權利證明書正本因保管不慎遺失），亦據原告提
    出該抵押權設定契約書、他項權利證明書正本，經核閱無誤
    後發還，被告對於原告主張之上開事實既未爭執，則被告對
    陳森源、陳清霖、陳慶祥等三人既無債權，將來亦確定不再
    發生，系爭抵押權所擔保之債權已確定不存在，揆諸前揭說
    明，被告自負有塗銷抵押權設定登記之義務。從而原告訴請
    確認附表二所示抵押債權不存在，並請求塗銷該抵押權設定
    登記，為有理由，應予准許。
八、據上論結，本件原告之訴為有理由，依民事訴訟法第三百八
    十五條第一項前段、第七十八條，判決如主文。
中　　華　　民　　國　　94　　年　　 8 　　月　　31 　日
                  民事第一庭    法　官　林逸梅
以上正本係照原本作成
如對本判決上訴，須於判決送達後20日內向本院提出上訴狀
中　　華　　民　　國　　94　　年　　 8 　　月 　　  　日
                                書記官　簡鳳儀
附表一
┌──┬─────────────────────────────────┐
│土地│台南市○○區○○段五五九地號、地目：建　面積：八六平方公尺        │
│　　│所有權人：甲○○、所有權全部                                      │
├──┼─────────────────────────────────┤
│    │建號：九四四號                                                    │
│    │門牌：台南市○○路○段一二○號加強磚造二層樓房、                  │
│建物│　　　一層面積：七四．○五平方公尺、二層面積：五七．八五平方公尺  │
│　　│      合計一三一．九平方公尺                                      │
│    │所有權人：甲○○、所有權全部                                      │
└──┴─────────────────────────────────┘
附表二
┌──┬───────┬──────┬──────────┬───────┬───────┬───┬───┬─────────┐
│編號│抵押權登記次序│登記日期　  │    抵押權人        │權利價值      │存續期間　　　│債務人│義務人│  證明書字號      │
├──┼───────┼──────┼──────────┼───────┼───────┼───┼───┼─────────┤
│  　│    　　　　　│62年4月2日  │正豐化學股份有限公司│最高限額新台幣│62年3月27日至 │陳森源│　　  │                  │
│一  │第一順位抵押權│收件：台南土│統一編號：00000000  │四十五萬元    │82年3月27日   │陳慶祥│陳慶祥│62南所他字第859號 │
│    │              │字第5039號  │                    │              │              │      │      │                  │
├──┼───────┼──────┼──────────┼───────┼───────┼───┼───┼─────────┤
│    │              │69年6月23日 │正豐化學股份有限公司│新台幣二百萬元│69年6月10日至 │陳清霖│      │                  │
│二  │第二順位抵押權│收件：台南土│統一編號： 00000000 │　　　　　　　│84年6月10日   │      │陳慶祥│69南所他字第4280號│
│    │              │字第20871號 │                    │              │              │      │      │                  │
└──┴───────┴──────┴──────────┴───────┴───────┴───┴───┴─────────┘
